最高法院刑事判決　　　　　　　　　　　　　　　八十七年度台上字第一三七四號
　　上　訴　人　甲○○
　　選任辯護人　蔡進清律師
　　　　　　　　尤挹華律師
右上訴人因貪污案件，不服台灣高等法院高雄分院中華民國八十七年一月十三日第二
審更審判決（八十六年度重上更(四)字第六○號，起訴案號：台灣高雄地方法院檢察署
八十二年度偵字第五八○四號），提起上訴，本院判決如左：
    主  文
上訴駁回。
    理  由
本件原判決認定上訴人甲○○係高雄市政府工務局新建工程處（以下簡稱新工處）第
四科工程員，經辦高雄市紅毛港遷村地區海昌里、海原里等地之地上物補償費、救濟
金等查估及發放作業，為依據法令從事公務之人員。詎其明知海昌里住戶江振昌之子
江清河、江文必，符合遷村工程補償費暨救濟金核發標準，竟於民國（下同）八十一
年十月間，意圖索賄，藉口向江振昌稱其二子未設籍海昌里住處，恐無法領取補償費
暨救濟金，將來遷村配地亦有問題，若願交付新台幣（下同）四萬元，即可順利領取
補償費暨救濟金云云，而對職務上之行為要求賄賂。江振昌將上情告之家人，而知悉
江清河、江文必之申請符合上開核發之標準，認甲○○上開所言，係欲向其索賄，乃
向法務部調查局高雄市調查處（下稱高雄市調處）調查員林進明口頭檢舉，於高雄市
調查處更得知甲○○是藉機索賄，雖心有未甘，但仍怕不給四萬元賄款，會遭甲○○
刁難，乃經林進明授意江振昌先行予以錄音；嗣於八十一年十月二十三日十時許，甲
○○依約至高雄市小港區○○○路三十七號江振昌住處，欲向江振昌索取賄款，江振
昌為便於高雄市調處人員蒐集證據，乃在高雄市調處調查員樓上錄影之監控下，將四
萬元如數交付予甲○○，甲○○得款後隨即離去（甲○○遲至高雄市調處訊問後之八
十二年二月九日始將四萬元返還江振昌）等情。係以上開事實，業據江振昌於高雄市
調查處及偵審迭次指證不移，復有上訴人供承確係伊與江振昌於八十一年十月二十二
日及同月二十三日之談話內容之錄音譯文在卷可按，而依該錄音譯文顯示：於八十一
年十月二十三日上午十時許上訴人與江振昌對話中，江振昌就如何交付賄款時說：「
這樣不（指三萬六千元）嗎﹖這些拿去湊（指四千元），這樣一來就啦。」，核
與上訴人於調查處所供：「江振昌再交給我不足餘額四千元，合計四萬元整」之情節
相符。又江振昌之子江清河、江文必二人設籍住居於高雄市○○區○○里○鄰○○○
路三十七號，符合遷村工程補償費及救濟金核發標準，已據高雄市政府地政處第四科
科長黃平周到庭證述無訛，並有高雄市政府地政處八十一年十一月十一日八一高市地
政四字第一四六三三號函、台灣省政府交通處高雄港務局八十一年十一月五日八一高
港產一字第二六六四○號函、高雄市政府工務局新建工程處八十一年十月三十日八一
高市工新(四)字第一六五七六○號函及紅毛港遷村工程補償費及救濟金清冊各在卷可憑
，江振昌與其子同住處，其既符合申請補償費、救濟金之條件，當可認識其二子亦符
合申請補償救濟之條件，無陷於錯誤之情形可言。再證人高雄市調處調查員林進明結
證稱：「江振昌是口頭向伊檢舉，因檢舉的內容不是很確定，且無其他旁證，故未予
制作筆錄，江振昌檢舉時稱甲○○這幾天會來，所以我們將錄音機交江振昌自行錄音
，二十三日始與同事王文輝一起前去錄影」，「他（指上訴人）進來就問江振昌錢準
備好了嗎﹖當時我們在樓上，他們在樓下，江振昌在客廳拿錢給他，甲○○就拿錢到
另一個房間門口數錢，我們錄影可以看到，他數了後少四千元，又向江振昌要，江振
昌又從口袋拿出四千元交甲○○，他數完之後就離開。」，「當時甲○○係搭公務車
前來，因公務車內有很多人，他單獨進來拿錢，我們認為會引起困擾，所以沒有當場
逮捕他」、「江振昌檢舉是在錄音的前幾天，確實時間不記得」、「江振昌檢舉時稱
甲○○對他說你的戶籍有麻煩，拿四萬元我可以幫你擺平」等語；證人調查員呂國柱
證稱：「江振昌是八十一年十月十九日口頭向林進明檢舉的……付款時林進明有陪同
王文輝去錄影，八十二年二月二日始約談甲○○，不是逮捕。」。另江振昌在原審第
一次更審時指述：伊因不滿上訴人需求，在其未來之前，伊有至調查局（處）報案，
局裡派員來現場錄影到等語，顯見江振昌於上訴人要求賄賂後，隨即向調查員林進明
口頭檢舉，經授意先行錄音，並為方便蒐集證據，乃在調查人員錄影監控下，將四萬
元交付上訴人，其無交付賄款之意思至為明顯，上訴人犯行已堪認定，為其所憑之證
據及認定之理由。而以上訴人所辯：伊雖有於前開時地向江振昌收取四萬元，該款項
係伊向江振昌借用，並未索賄云云，如何係卸責之詞，不足採信，於理由內詳加指駁
說明。另依上訴人所舉證人蘇守成結證：「甲○○曾說他欠江振昌四萬元，但江振昌
不收，甲○○要我轉交給江振昌，我乃找人並和甲○○一起去找江振昌，江振昌說那
錢不是向他借的，我乃說不論是否為借的，均是江振昌的錢，所以我要江振昌先把錢
收下，當時他們彼此間並無爭執，亦無相互出言警告對方。」等語，則上訴人所辯：
「伊與蘇守成議員返錢給江振昌時，雙方曾提及借錢之經過及江振昌曾警告伊不要跟
海昌里里長楊慶良走太近，否則還要找機會整伊」云云，均屬無稽，至於證人楊慶良
雖曾供證：伊與江振昌曾有選舉恩怨云云，此與上訴人是否向江振昌索賄無關，不足
採為上訴人有利之證據，另證人高雄市政府新工處職員賢建忠雖證稱：「有關遷村之
補償等事項，均由紅毛港遷村策進委員會決議，新工處只是依決議執行。」等語，僅
能證明江振昌對於委員會公開決議事項知情，不可能因上訴人之訛詐而陷於錯誤，不
能反證上訴人無收賄可能。至上訴人否認錄音譯文中其與心偉之對話，惟該部分錄音
談話與認定上訴人犯罪之證據無關，亦非有利於上訴人之證據，無查證之必要，均分
別加以明。復以上訴人係高雄市政府工務局新建工程處工程員，負責經辦高雄市紅
毛港遷村地區海昌里、海原里等地之地上物補償費、救濟金等查估、發放作業，為依
據法令從事公務之人員，對於其職務上之行為，向江振昌要求賄賂，係犯修正前貪污
治罪條例第五條第一項第三款對於職務上之行為要求賄賂罪，惟情節輕微，所得財物
在五萬元以下，應依同條例第十一條第一項之規定減輕其刑二分之一，又其行為後，
貪污治罪條例已於八十五年十月二十三日修正公布施行，所犯要求賄賂罪，其刑罰已
有加重，依刑法第二條第一項但書之規定，應適用較輕刑罰之修正前貪污治罪條例。
因而撤銷第一審不當之判決，變更檢察官起訴應適用之法條，援引修正前貪污治罪條
例第二條、第五條第一項第三款、第十一條第一項、第十六條、刑法第十一條前段、
第二條第一項但書、第三十七條第二項，並審酌上訴人犯罪之一切情狀，量處有期徒
刑三年六月，褫奪公權二年，及說明上訴人犯罪所得之財物四萬元，已於八十二年二
月九日返還江振昌，無庸諭知追繳發還，經核於法尚無違誤。按證據之取捨及犯罪事
實之認定，乃事實審法院之職權行使，苟不違反經驗法則及論理法則，即不能任意指
摘為違法。原判決對於上訴人向江振昌要求取得之四萬元，並非借款，而係要求之賄
款，及江振昌並無交付賄賂之意思，為蒐集證據，始在調查人員授意下交付該賄款，
已說明其綜合調查所得證據之取捨及事實認定之理由綦詳，所為之論斷，與經驗法則
及論理法則無違，上訴意旨，徒憑己見，對原審認事採證職權之行使，任意指摘不適
用法則，未調查證據及判決理由不備之違法，難認有理由。
據上論結，應依刑事訴訟法第三百九十六條第一項，判決如主文。
中      華      民      國    八十七    年      四      月     十六     日
                              最高法院刑事第三庭
                                  審判長法官  蔡  詩  文
                                        法官  莊  登  照
                                        法官  洪  明  輝
                                        法官  蔡  清  遊
                                        法官  吳  火  川
      右正本證明與原本無異
                                              書  記  官
中      華      民      國    八十七    年      四      月    二十三    日
